【裁判字號】    89,台上,7742
【裁判日期】    891221
【裁判案由】    違反商業會計法
【裁判全文】
最高法院刑事判決                              八十九年度台上字第七七四二號
    上  訴  人  甲○○
右上訴人因違反商業會計法案件，不服台灣高等法院中華民國八十七年一月二十三日
第二審判決（八十六年度上訴字第五六八○號，起訴案號：台灣台北地方法院檢察署
八十五年度偵字第七七九一號），提起上訴，本院判決如左：
    主  文
原判決撤銷，發回台灣高等法院。
    理  由
本件原判決認定林俊傑(經第一審判處罪刑確定)於民國八十二年五月二十二日前為設
於台北市○○○路○段四十七號三樓之二舊址興資實業有限公司（下稱興資公司）納
稅義務人之負責人，且為商業會計法所謂之商業負責人，明知於八十一年六月間僅商
妥將興資公司經營權讓售宇金實業有限公司（下稱宇金公司）負責人林政雄（未據起
訴）之事宜，實際上並未完成公司負責人之變更登記手續，林俊傑仍為公司之負責人
，竟先於八十一年七月間，將興資公司之空白發票及相關印鑑、章戳交付林政雄，由
林政雄為興資公司辦理營業稅申報事宜（林俊傑無幫助逃漏稅之犯意）；詎林政雄、
鼎燿公司負責人李月山（另案通緝中）與上訴人甲○○等人竟在外尋得為多家公司經
辦會計事務之謝國安（另案審理），委由謝國安為興資公司經辦開立發票等會計事項
，並基於共同幫助興資公司、富來億開發股份有限公司(下稱富來億公司)、安埠國際
有限公司（下稱安埠公司）、鼎燿實業有限公司（下稱鼎燿公司）、浩綸企業有限公
司（下稱浩綸公司）、華愛電子工業股份有限公司（下稱華愛公司）逃漏稅捐之概括
犯意聯絡，均明知興資公司並無如原判決附表一所示之進貨事實，竟連續於原判決附
表一所示之時間，虛偽填製如該附表所示之統一發票會計憑證，供興資公司持為進項
憑證，向台北市稅捐稽徵處松山分處虛報為該公司進項支出，申報扣抵營業稅，計：
(1)、於八十一年十一月十五日以前虛報如原判決附表一所示八十一年九月份、十月份
之統一發票為虛偽進項支出。(2)、八十二年一月十五日以前虛報如原判決附表一所示
八十一年十一月份、十二月份之統一發票為虛偽進項支出。(3)、八十二年五月十五日
以前虛報如原判決附表一所示八十二年三月份之統一發票為虛偽進項支出。(4)、八十
二年七月十五日以前虛報如原判決附表一所示八十二年五月份之統一發票為虛偽進項
支出，納稅義務人興資公司因而以此不正當之方法逃漏稅捐四次，共計逃漏營業稅額
為新台幣（下同）一百六十九萬七千五百四十四元。又上訴人、林政雄、謝國安等人
基於上述幫助他人逃漏稅捐之概括犯意，明知興資公司並無如原判決附表二所示銷貨
予富來億公司、安埠國際公司、鼎燿公司、浩綸公司、華愛公司之銷貨事實，上述公
司亦未因原判決附表二所示之交易為任何進貨支出，竟共同連續於如原判決附表二所
示之時間，虛偽填製如原判決附表二所示之興資公司統一發票會計憑證，交由富來億
公司、安埠公司、鼎燿公司、浩綸公司、華愛公司等納稅義務人持以作為進項會計憑
證，憑以虛偽申報進貨成本支出，幫助上述公司向稅捐稽徵處申報扣抵營業稅額，計
：(1)、於八十一年十一月十五日以前填製如原判決附表二所示八十一年十月份之虛偽
銷貨發票。(2)、於八十二年一月十五日以前填製如原判決附表二所示八十一年十一月
、十二月份之虛偽銷貨發票。(3)、八十二年三月十五日以前填製如原判決附表二所示
八十二年一月份之虛偽銷貨發票，供原判決附表二所示公司持為進項憑證，先後以此
不正當方法連續幫助富來億公司逃漏營業稅三十六萬八千六百元、幫助安埠公司逃漏
營業稅十三萬二千五百元、幫助鼎燿公司逃漏營業稅六十四萬六千七百五十元、幫助
浩綸公司逃漏營業稅三萬一千七百元、幫助華愛公司逃漏營業稅二十一萬七千二百二
十七元，總計連續幫助上述公司納稅義務人逃漏營業稅一百三十九萬六千七百七十七
元等情。因而維持第一審關於依牽連犯論處上訴人共同連續商業經辦會計人員，以明
知為不實之事項而填製會計憑證罪刑，固非無見。
惟查：(一)、被告經合法傳喚，無正當之理由不到庭者，第二審法院固得不待其陳述，
逕行判決，刑事訴訟法第三百七十一條規定甚明。惟同法第二百七十二條規定第一次
審判期日之傳票，至遲應於七日前送達；刑法第六十一條所列各罪之案件至遲應於五
日前送達。此項規定依同法第三百六十四條之規定，為第二審之審判所準用。原審法
院八十七年一月二十日上午十時四十分第一次審判期日之傳票於八十七年一月十五日
始送達於上訴人，有其送達證書在卷可稽，兩者相距不及七日，而上訴人未於該審判
期日到庭，原審竟不待其陳述逕行判決，其所踐行之訴訟程序自屬違法。(二)、有罪之
判決書，對被告有利之證據不採納者，應說明其理由，為刑事訴訟法第三百十條第二
款所明定。故有罪判決書對於被告有利之證據，如不加採納，必須說明其不予採納之
理由，否則即難謂無判決不備理由之違誤。是事實審法院應於審判期日就被告否認犯
罪所為有利之辯解事項與證據，予以調查，而於有罪判決理由內詳加論列，否則率行
判決，即屬於法有違。上訴人否認有前開犯行，於原審辯稱伊雖曾供稱有時由伊向會
計師謝國安拿發票回來給會計作帳，公司當時之會計事務均交由謝國安辦理……拿回
來的發票有的並無實際交易，李月山負責與謝國安接頭，伊只有幫忙等語。惟伊係自
八十二年八月以後才由林政雄手中承接經營興資公司，承接前伊僅係興資公司業務員
，不負公司財務、會計業務，當時林政雄為興資公司之負責人，業務則任由李月山經
營，伊因擔任業務員在外時間較多，故李月山及公司之會計常要伊順路帶公司憑證交
予謝國安，或由謝國安處帶回發票或憑證，伊未參與李月山、林政雄之經營及決策，
無從過問興資公司之實際進項、銷項等會計事務。至八十二年八月林政雄將興資公司
之經營權轉讓上訴人後，伊始發覺會計、財務有盲點，即撤換公司會計，不敢假手他
人，而親自經手會計事項，故八十二年八月以後興資公司所開立及收受之發票均無瑕
疵，此由台北市稅捐稽徵處調查結果，興資公司於八十二年八月以後並無虛開統一發
票及所收受其他公司開立之統一發票全無瑕疵，足資證明。是上訴人雖曾為前開供述
，但究竟上訴人於何時知悉有的發票沒有實際交易？所謂幫忙究竟是否僅指順路帶回
發票而已，或幫忙至何種程度？上訴人當時並無陳述，實情如何﹖尚非無疑，而有待
釐清，不得僅據伊前開供述，遽認伊知情而參與前開犯行等語（原審卷第三十二至三
十五頁）。原審對於上訴人此項有利之辯解，未予究明釐清，亦未說明何以不足採之
理由，遽為上訴人不利之判決，尚嫌速斷，並有理由不備之違誤。上訴意旨指摘原判
決不當，尚非全無理由，應認有撤銷發回更審之原因。
據上論結，應依刑事訴訟法第三百九十七條、第四百零一條，判決如主文。
中      華      民      國    八十九    年     十二     月    二十一    日
                              最高法院刑事第四庭
                                  審判長法官  董  明  霈
                                        法官  丁  錦  清
                                        法官  林  茂  雄
                                        法官  王  居  財
                                        法官  張  祺  祥
      右正本證明與原本無異
                                              書  記  官
中      華      民      國    八十九    年     十二     月     三十     日


司法院資訊處製作；財團法人民間司法改革基金會備份。
